ACORDAO-COMPLETO-2463414

ACÓRDÃO 6568/2021 ATA 12/2021 - PRIMEIRA CÂMARA

VISTOS, relatados e discutidos estes autos de tomada de contas especial instaurada em decorrência da impugnação parcial de despesas com recursos do Convênio 2892/2006 (Siafi 582947) , celebrado entre a Fundação Nacional de Saúde (Funasa) e a Associação de Defesa do Meio Ambiente de Reimer com o objetivo de "Desenvolver Ações de Prevenção de Doenças, Promoção e Recuperação de Saúde dos Povos Indígenas no estado do Paraná";
ACORDAM os Ministros do Tribunal de Contas da União, reunidos em Sessão da 1ª Câmara, diante das razões expostas pelo Relator, em:
9.1. julgar irregulares as contas dos responsáveis Associação de Defesa do Meio Ambiente de Reimer (06.303.088/0001-05) , Eduardo Flávio Zardo (XXX.856.009-XX) e Vitor Jorge Woytuski Brasil (XXX.495.209-XX) , com fundamento nos arts. 1º, inciso I, e 16, inciso III, alíneas "b" e "c", da Lei 8.443/1992, c/c com os arts. 1º, inciso I, e 209, incisos II e III, do RI/TCU;
9.2. condenar os responsáveis, com fundamento no art. 19, caput, da Lei 8.443/1992, a pagar, solidariamente, os valores relacionados a seguir, atualizados monetariamente e acrescidos dos juros de mora, calculados a partir das respectivas datas até o dia do efetivo pagamento, e fixando-lhes o prazo de 15 (quinze) dias, contados da ciência, nos termos do art. 214, inciso III, alínea "a", do Regimento Interno do TCU, para que comprovem perante este Tribunal o recolhimento do montante aos cofres da Fundação Nacional de Saúde (Funasa) :
9.2.1. débitos de responsabilidade solidária da Associação de Defesa do Meio Ambiente de Reimer (06.303.088/0001-05) e de Eduardo Flávio Zardo (XXX.856.009-XX) :
	Valores originais (R$) 
	Datas das ocorrências

	164,21
	7/4/2009

	50.701,37
	25/5/2009

	20.126,67
	25/5/2009

	29.606,67
	25/5/2009

	5.545,83
	25/5/2009

	20.227,78
	25/5/2009

9.2.2. débitos de responsabilidade solidária da Associação de Defesa do Meio Ambiente de Reimer (06.303.088/0001-05) e de Vitor Jorge Woytuski Brasil (XXX.495.209-XX) :
	Valores originais (R$) 
	Datas das ocorrências

	203.675,91
	25/5/2009

	84.276,97
	25/5/2009

	32.118,42
	25/5/2009

	82.130,68
	25/5/2009

	1.071,49
	25/5/2009

9.2.3. débito de responsabilidade solidária da Associação de Defesa do Meio Ambiente de Reimer (06.303.088/0001-05) , de Vitor Jorge Woytuski Brasil (XXX.495.209-XX) e de Eduardo Flávio Zardo (XXX.856.009-XX) :
	Valor original (R$) 
	Data da ocorrência

	148.335,00
	25/5/2009

9.3. aplicar aos responsáveis, individualmente, a multa prevista no art. 57 da Lei 8.443/1992, nos valores a seguir indicados, fixando-lhes o prazo de 15 (quinze) dias da notificação, nos termos do art. 214, inciso III, alínea "a", do Regimento Interno do TCU, para que comprovem perante este Tribunal o recolhimento da respectiva quantia aos cofres do Tesouro Nacional, a qual deverá ser atualizada monetariamente a partir da data do presente acórdão, se paga após o vencimento:
	Responsável
	Multa (R$) 

	Associação de Defesa do Meio Ambiente de Reimer (06.303.088/0001-05) 
	130.000,00

	Vitor Jorge Woytuski Brasil (XXX.495.209-XX) 
	105.000,00

	Eduardo Flávio Zardo (XXX.856.009-XX) 
	52.000,00

9.4. autorizar, desde logo, nos termos do art. 28, inciso II, da Lei 8.443/1992, a cobrança judicial das dívidas, caso não atendidas as notificações;
9.5. autorizar, desde logo, caso solicitado e o processo não tenha sido remetido para cobrança judicial, o pagamento das dívidas em até 36 (trinta e seis) parcelas mensais e consecutivas, observada a forma do art. 26 da Lei 8.443/1992 c/c o art. 217 do Regimento Interno do TCU, fixando-se o vencimento da primeira parcela em 15 (quinze) dias, a contar do recebimento das notificações, e o das demais a cada mês, devendo incidir sobre cada valor mensal os correspondentes acréscimos legais, na forma prevista na legislação em vigor, sem prejuízo de alertar os responsáveis de que a falta de comprovação do recolhimento de qualquer parcela implicará o vencimento antecipado do saldo devedor;
9.6. enviar cópia deste acórdão, acompanhado do relatório e voto, à Procuradoria da República no Estado do Paraná, nos termos do § 3º do art. 16 da Lei 8.443/1992, c/c o § 7º do art. 209 do Regimento Interno do TCU, para as medidas que entender cabíveis;
9.7. dar ciência desta deliberação aos responsáveis e à Funasa.

Tomada de Contas Especial instaurada em razão da impugnação parcial de despesas realizadas com recursos de convênio tendo por objeto "Desenvolver Ações de Prevenção de Doenças, Promoção e Recuperação de Saúde dos Povos Indígenas no estado do Paraná, em caráter complementar e em parceria com a Funasa."

Primeira Câmara

Associação de Defesa do Meio Ambiente de Reimer.

3. Responsáveis: Associação de Defesa do Meio Ambiente de Reimer (06.303.088/0001-05), Eduardo Flávio Zardo (XXX.856.009-XX) e Vitor Jorge Woytuski Brasil (XXX.495.209-XX).

13.1. Ministros presentes: Walton Alencar Rodrigues (Presidente), Benjamin Zymler, Vital do Rêgo (Relator) e Jorge Oliveira.
13.2. Ministros-Substitutos presentes: Augusto Sherman Cavalcanti e Weder de Oliveira.

ACORDAO-COMPLETO-2503143

Acórdão 12077/2021 - Primeira Câmara

VITAL DO RÊGO

Trata-se de tomada de contas especial instaurada contra a Associação de Defesa do Meio Ambiente de Reimer e os seus ex-presidentes Eduardo Flávio Zardo e Vitor Jorge Woytuski Brasil, em decorrência da impugnação parcial de despesas com recursos do Convênio 2892/2006 (Siafi 582947) , celebrado entre a referida entidade e a Fundação Nacional de Saúde (Funasa) com o objetivo de "Desenvolver Ações de Prevenção de Doenças, Promoção e Recuperação de Saúde dos Povos Indígenas no estado do Paraná (...) ", tendo sido transferidos R$ 10.378.450,40 em verbas da União.
2.	Depois de ter feito alguns ajustes na composição do débito indicada pela Funasa, cujo montante restou fixado em R$ 2.624.101,01, a Secex/TCE promoveu a citação dos responsáveis, por irregularidades que podem ser assim sintetizadas: 
a) perda de rendimentos financeiros de valores retirados da conta específica e posteriormente devolvidos; 
b) desvio da finalidade do convênio devido ao pagamento de multas e juros moratórios sobre tributos em atraso; 
c) despesas com viagens não detalhadas nem justificadas; 
d) despesas não previstas no plano de trabalho (assessoria jurídica, hospedagem e serviços de pedagoga) ; 
e) remuneração de pessoa física sem comprovação da prestação dos serviços; 
f) pagamento indevido de pessoal para gerenciamento do convênio; 
g) pagamento indevido a servidor da própria Funasa; 
h) falta de comprovação da distribuição de cestas básicas; e 
i) inexecução de três ações previstas no plano de trabalho (Saúde Bucal, Saúde da Mulher e da Criança e Sistema de Informação SIASI) .
3.	Não responderam à citação a Associação de Defesa do Meio Ambiente de Reimer e o ex-presidentes Eduardo Flávio Zardo, que assumiram a condição de revéis no processo. Já o ex-presidente Vitor Jorge Woytuski Brasil produziu defesa, que foi examinada pela unidade técnica nos termos adiante transcritos:
"Alegações de Defesa do Sr. Vitor Jorge Woytuski
96.	O defendente alega que estaria prescrita punibilidade relativa às imputações de irregularidade veiculadas na citação. Sustenta que, contrariamente o consignado na instrução [anterior], o interstício entre as datas de ocorrência das irregularidades geradoras do dano ao erário e a data da primeira notificação válida seria superior a dez anos.
97.	Aduz ter sido citado apenas em junho de 2019, mais de 10 anos após os fatos em questão. Entende, ainda, que o exercício da pretensão punitiva após decorridos mais de dez anos dos fatos prejudica o exercício do direito de defesa.
98.	Contesta qualquer irregularidade nas despesas com viagem com recursos do Convênio 2892/2006 à empresa Viagem Bem Agência de Viagens e Turismo Ltda., asseverando que todos os desembolsos dessa natureza teriam sido autorizados, devidamente justificados e licitados e pagos em conformidade com os respectivos deslocamentos ocorridos.
99.	Sustenta serem igualmente improcedentes as imputações de execução de despesas não previstas, uma vez que guardariam conexão com o previsto no plano de trabalho do pacto. Afirma que não houve qualquer favorecimento pessoal ou de terceiro com a contraprestação de serviço da Sra. Salete Rodrigues Chaves.
100.	Os pagamentos ao Sr. Jeferson Reali Paraná e à Sra. Caroline Barreto Todeschini, bem como ao servidor da Funasa Sr. Sérgio Estelionodo Pozzetti seriam também regulares, pois estariam previstas no plano de trabalho do pacto e teria havido a devida contraprestação de serviços. 
101.	Finalmente quanto à imputação de ausência de documentação idônea para comprovar a distribuição de cestas básicas adquiridas com recursos do convênio nos exercícios de 2007 e 2008, alega ser improcedente uma vez que todos os documentos apresentados para comprovar a distribuição de cestas básicas seriam idôneos.
102.	Protesta pela oitiva dos sócios das empresas e pessoas físicas que receberam os pagamentos impugnados e, portanto, teriam se beneficiado indevidamente dos recursos públicos repassados mediante o convênio.
103.	O defendente aduz ser necessária a realização de perícia documental para verificação da idoneidade dos documentos apresentados para comprovar a distribuição das cestas básicas adquiridas com recursos do convênio.
Análise
104.	Merece acolhimento parcial a alegação do defendente quanto à incidência da prescrição da pretensão punitiva relativamente aos ilícitos objeto desta Tomada de Contas Especial. Conforme análise [precedente], parte dos ilícitos sob análise prescreveu anteriormente ao despacho que ordenou a citação dos responsáveis.
105.	Cabe ressaltar, entretanto, que a pretensão punitiva alcança tão somente as sanções aplicadas pelo TCU, tais como multas, declaração de inidoneidade de licitante, inabilitação para exercício de cargo/função pública etc. Quanto à reparação do dano ao erário, o entendimento sobre esta matéria já se encontra pacificado no âmbito deste Tribunal, em consonância com o STF no julgamento do Mandado de Segurança nº 26.210-9/DF, em 04/09/2008 e conforme a Súmula-TCU 282, enunciada:
As ações de ressarcimento movidas pelo Estado contra os agentes causadores de danos ao erário são imprescritíveis.
106.	A requisição de produção de prova pericial por parte desta Corte de Contas relativa aos comprovantes de recebimento de cestas básicas também não merece acatamento. Conforme [antes] detalhado, as assinaturas nas guias de recebimento das cestas foram contestadas pela agente que as teria subscrito. A perícia grafotécnica requisitada pela Funasa atestou em seu laudo que as cópias dos documentos de recebimento apresentavam indícios de adulteração. Apesar de não ter havido parecer conclusivo, devido à ausência dos originais, infirmou-se a presunção de legitimidade dos referidos documentos.
107.	Em tais circunstâncias, o ônus probatório quanto à descaracterização dos indícios de falsificação incide sobre o defendente. 
108.	Cumpre ressaltar, ainda, que não há autorização na Lei 8.443/1992 ou no Regimento Interno para que esta Corte de Contas determine a produção prova pericial para comprovar fatos cuja demonstração incumbe à parte. Essa linha de compreensão está amplamente assentada na jurisprudência, conforme os enunciados a seguir transcritos:
Acórdão 3535/2015-TCU-Segunda Câmara
Enunciado
As normas que regulam o processo de controle externo não concedem ao responsável a faculdade de solicitar produção de provas ao TCU, como a colheita de depoimentos ou realização de perícias e diligências. O Tribunal deve julgar com base nas provas documentais constantes dos autos, reunidas pelos órgãos de controle interno e pela unidade técnica, em confronto com aquelas produzidas e apresentadas pelo responsável em sua peça de defesa.
Acórdão 4843/2017-TCU-Primeira Câmara, Rel. Min. José Mucio Monteiro
Enunciado
O processo de controle externo, disciplinado pela Lei 8.443/1992 e pelo Regimento Interno do TCU, não prevê ao Tribunal competência para determinar a realização de perícia para a obtenção de provas. É da iniciativa do responsável trazer aos autos as provas de sua defesa, inclusive laudos periciais, prescindindo de autorização do Tribunal para tanto.
Acórdão 5920/2016-TCU-Segunda Câmara, Min. Relator Vital do Rego 
Enunciado
Não compete ao TCU determinar, a pedido do responsável, a realização de diligência, perícia ou inspeção para a obtenção de provas, uma vez que constitui obrigação da parte apresentar os elementos que entender necessários para a sua defesa e/ou para demonstrar a boa e regular aplicação dos recursos que lhe foram confiados.
Acórdão 2262/2015-TCU-Plenário, Relator Min. Relator Benjamin Zymler 
O processo de controle externo, disciplinado pela Lei 8.443/1992 e pelo Regimento Interno do TCU, não prevê ao Tribunal competência para determinar a realização de perícia para a obtenção de provas. É da iniciativa do responsável trazer aos autos as provas de sua defesa, prescindindo de autorização do Tribunal para tanto. 
Acórdão 4843/2017-TCU-Primeira Câmara, Relator: José Mucio Monteiro 
O processo de controle externo, disciplinado pela Lei 8.443/1992 e pelo Regimento Interno do TCU, não prevê ao Tribunal competência para determinar a realização de perícia para a obtenção de provas. É da iniciativa do responsável trazer aos autos as provas de sua defesa, inclusive laudos periciais, prescindindo de autorização do Tribunal para tanto.;
Acórdão 2648/2015-TCU-Plenário - Relator Min. André de Carvalho
 Não compete ao TCU determinar a realização de perícia para a obtenção de provas, uma vez que constitui obrigação do responsável apresentar os elementos que entender necessários para a sua defesa e/ou para demonstrar a boa e regular aplicação dos recursos que lhe forem confiados.
109.	O mesmo juízo se aplica à solicitação de oitiva de testemunhas, uma vez que também não há previsão legal de produção desse tipo de prova nos processos de contas de competência deste Tribunal.
110.	Quanto ao possível prejuízo à ampla defesa, verifica-se que o responsável foi regularmente notificado pela concedente sobre as imputações de irregularidade em debate em prazo inferior a dez anos. Ademais, não foi apresentada qualquer evidência de que o decurso do tempo tenha impossibilitado a obtenção de informações e documentos para comprovar a regularidade das aplicações de recursos do convênio.
111.	 Passando-se ao exame das alegações relativas à regularidade dos pagamentos impugnados, verifica-se que o defendente se limitou a afirmar, genericamente, que todas as despesas executadas guardam pertinência com o plano de trabalho do pacto, bem como que estaria devidamente comprovada a sua execução. Não foram trazidas, portanto, quaisquer informações específicas e tampouco documentos que comprovem as alegações do responsável e contraponham as evidências levantadas nas fiscalizações e processos disciplinares promovidos pela Funasa.
112.	Conforme detalhado, as irregularidades nos pagamentos de despesas com viagens, com serviços advocatícios e despesas inelegíveis estão minuciosamente descritas no Parecer Financeiro 004/COPOM/CGCON, Relatório de Auditoria Interna n. 2008/065, e no Relatório de Acompanhamento n. 007/2010.
113.	No que concerne à imputação de ausência de entrega das cestas básicas adquiridas com recursos da avença, encontram-se caracterizadas no Parecer Financeiro 766/2016 COPON/CGCON/DEADM/Funasa e no Relatório Final do PAD 25100.012.178/2010-86 (peça 43, 125-287 e 309-310, respectivamente) .
114.	Considerando que o ônus de comprovar a boa e regular aplicação de recursos públicos transferidos mediante convênio incumbe ao gestor, incumbe ao responsável apresentar elementos de convicção que descaracterizem as fartas evidências de práticas ilícitas levantadas pelo Controle Interno e pela concedente. Ante a ausência de quaisquer elementos de prova nesse sentido, permanecem caracterizadas as imputações de irregularidade veiculadas na citação.
115.	Deve-se concluir, de todo o acima exposto, que as alegações de defesa do Sr. Vitor Jorge Woytuski não descaracterizam a irregularidade a ele imputada e tampouco sua responsabilidade pelo dano ao erário dela decorrente. Merece acatamento, todavia, a alegação de prescrição da pretensão punitiva deste Tribunal relativamente ao ilícito em debate."
4.	Desse modo, a Secex/TCE propôs, no mérito, julgar irregulares as contas dos responsáveis e condená-los ao pagamento do débito, na medida cabível a cada um, e de multa.
5.	Ao concordar com a proposta de julgamento pela irregularidade das contas, o Ministério Público junto ao TCU divergiu, no entanto, da imputação da parte do débito correspondente à inexecução de três ações previstas no plano de trabalho (Saúde Bucal, Saúde da Mulher e da Criança e Sistema de Informação SIASI) , calculada em R$ 1.946.120,01.
6.	Conforme apontado pela Procuradoria, a quantificação do aludido montante foi tecnicamente inadequada, pois, não tendo sido originalmente definidos valores individualizados para as nove ações do plano de trabalho, a Funasa simplesmente aplicou 33%, percentual referente ao número de ações não executadas (três de nove) , sobre o gasto global (R$ 5.897.333,37) , como se as ações se equivalessem financeiramente.
7.	Diante de tal restrição, decidi diligenciar a Funasa, a fim de obter esclarecimentos necessários para o correto cálculo do débito concernente à inexecução das ações programadas.
8.	Em instrução final, a Secex/TCE reapresentou sua proposta de julgamento com a exclusão da parcela do débito colocada em dúvida, já que não foi sanada com a diligência:
	" (...) 
EXAME TÉCNICO
Exame da diligência e reanálise da quantificação do débito
Conforme acima evidenciado, o escopo desta instrução resume-se ao exame da diligência à Funasa determinada no despacho do Ministro-Relator e nova análise da quantificação do débito relativo à inexecução das ações em Saúde Bucal, Saúde da Mulher e da Criança e o Sistema de Informação - SIASI, equivalente a 33% das ações previstas no plano de trabalho do pacto.
No expediente encaminhado, o Auditor-Chefe da Funasa informa que a associação Reimer solicitou a prorrogação do Convênio 2892/02 por quatro meses, a partir de 28/12/2008 até 26/4/2009, objetivando promover a assistência à saúde indígena no Estado do Paraná, nos Polos Bases de Paranaguá, Londrina e Guarapuava.
Quanto às informações requeridas por esta Corte de Contas, evidencia que no Plano Distrital 2008/2010 e no Plano de Ação apresentados pela entidade há descrição das ações e metas a serem atingidas, porém não houve informação de valores individualizados a serem aplicados para cada meta.
Destaca que integram o referido Plano de Ação os documentos "Plano de Trabalho Consolidado" e "Memória de Cálculo do Orçamento", totalizando o valor de R$ 1.610.069,48, nos quais foram detalhados valores financeiros totais por categorias de gasto e elementos de despesa, conforme sintetizado nos quadros abaixo:
	Tipo de aplicação
	Valor
	%

	Atenção básica
	1.231.109,07
	76,46

	Manutenção da Casa de Saúde Indígena
	174.239,93
	10,82

	Supervisão
	29.000,00
	1,80

	Gerência
	175.720,48
	10,91

	Total
	1.610.069,48
	100

	Elemento de despesa
	Valor
	%

	Material de consumo
	528.000,00
	32,9

	Material de distribuição gratuita
	80.000,00
	4,9

	Passagens e despesas com locomoção
	16.000,00
	1,0

	Outros Serviços de Terceiros - Pessoa Física
	762.389,48
	47,3

	Outros Serviços de Terceiros - Pessoa Jurídica
	223.680,00
	13,9

	Total
	1.610.069,48
	100

Conforme Relatório de Análise Técnica/2015 (peça 41, p. 136-148) elaborado por grupo de trabalho da Funasa, das dez ações relacionadas para execução no período de 28/12/2008 a 30/4/2009, constatou-se a inexecução das relativas a Saúde bucal, Saúde da Mulher e da Criança e Sistema de Informação - SIASI, que corresponde a 33% das ações não realizadas conforme pactuadas no Plano de Trabalho do Convênio supracitado.
Corrobora-se, neste novo exame, o juízo do Ministério Público/TCU de que a metodologia de cálculo utilizada pela Funasa se mostra inadequada e imprecisa para apuração do débito, uma vez que baseada apenas do número de ações não executadas relativamente ao número total de ações planejadas. Essa forma de cálculo desconsidera as diferenças entre os valores dos recursos financeiros especificamente alocados a cada uma das ações. Ademais, a ação "Saúde da Mulher e da Criança" foi parcialmente executada (duas metas foram cumpridas e duas não cumpridas) , não tendo sido detalhado o valor correspondente à parcela não realizada.
Considerando que se trata de objetos notoriamente distintos entre si, o cálculo do débito utilizando-se o percentual de 33% sobre o valor global repassado, adotado pelo grupo de trabalho da fundação para estimar o dano ao erário, afigura-se notoriamente impreciso para fins de condenação dos responsáveis ao ressarcimento.
Por seu turno, as informações e documentos obtidos na diligência não oferecem qualquer subsídio para o saneamento das inconsistências na metodologia de quantificação do débito levantadas pelo Ministério Público/TCU. O exame dos documentos obtidos na diligência ratifica a informação prestada pela Funasa/PR de que não houve detalhamento dos recursos financeiros alocados a cada uma das metas fixadas Verifica-se que a documentação apresentada à Funasa contendo o plano de trabalho para execução do objeto pactuado no período de 28/12/2008 a 30/4/2009 refere-se à aplicação de recursos no valor de R$ 1.610.069,48, relativos à quinta parcela repassada pela Funasa (ordem bancária 2009OB804041, de 21/5/2009) e não à totalidade dos recursos transferidos.
Mesmo em relação a essa parcela dos recursos, não se encontra detalhamento quantitativo das metas programadas e tampouco dos recursos financeiros a serem aplicados no seu alcance. Observa-se que no título "Descrição das metas a serem atingidas, qualitativa e quantitativamente, proporcionais aos recursos previstos e disponibilizados pelo instrumento convenial" (peça 96, p. 199-201) , foram especificadas as atividades programadas e as etapas previstas, porém os resultados esperados não estão quantificados e parte das metas apresenta apenas percentual a ser atingido, sem especificação sobre qual base quantitativa tal percentual seria aplicado.
Observa-se, ainda, que o "cronograma de execução" integrante do plano de trabalho não apresenta quantificação financeira das metas programadas para cada ação, limitando a indicação de indicadores físicos, em grande parte em percentuais da população indígena a ser atendida (peça 96, p. 235-237) . O "plano de aplicação" anexo do referido plano - relativo à totalidade dos recursos conveniados no valor de R$ 10.378.450,40 - apresenta valores agregados por natureza de despesa/categoria econômica, sem especificação dos valores a serem aplicados por meta (peça 96, p. 239) .
Por sua vez, a "memória de cálculo do orçamento do convênio" e "planilha padrão orçamento Reimer" relativas à parcela no valor de R$ 1.610.069,48 (peça 96, p. 243-283) , contém detalhamento financeiro das aplicações projetadas por grupos de despesa ("recursos humanos", "encargos socais", "suprimento de insumos", etc.) . Todavia, não houve detalhamento que permita correlacionar as parcelas desses gastos que seriam direcionadas a cada uma das ações programadas. O mesmo juízo se aplica à "planilha padrão valor acumulado total orçamento Reimer" (peça 96, p. 285/307) . 
Nos termos do art. 210, § 1º, inciso II, do Regimento Interno do TCU, quando o Tribunal concluir pela existência de débito e não for possível o cálculo do valor exato do prejuízo, é cabível a apuração por estimativa, quando, por meios confiáveis, apurar-se que seguramente não excederia o real valor devido.
Considerando a completa ausência de especificação dos quantitativa dos custos dos produtos e metas esperados e dos valores efetivamente alocados em cada um deles, deve-se concluir  que não é possível estimar, por metodologia que apresente mínima confiabilidade, o prejuízo efetivo ao erário configurado pela inexecução das ações "Saúde Bucal", "Saúde da Mulher e da Criança" e "Sistema de Informação - SIASI" referidas no plano de trabalho em análise.
Em tais circunstâncias, deve-se concluir que, a despeito de não ter sido descaracterizado o achado de que houve inexecução parcial das ações objeto do convênio, a imputação de dano ao erário decorrente dessa irregularidade mostra-se prejudicada. Cumpre propor, em consonância com o posicionamento do parquet especializado, a exclusão da parcela correspondente do total do débito apurado nestas contas especiais.
CONCLUSÃO
O escopo da presente instrução limita-se ao exame da diligência Funasa promovida em cumprimento ao despacho do Ministro-Relator para saneamento das deficiências na quantificação de uma das parcelas do débito apurado nos autos.
Do exame promovido, concluiu-se que o plano de ação e plano de trabalho citados na resposta da Funasa, além de não se referirem à totalidade dos recursos repassados à convenente, não apresentam de detalhamento do convênio dos custos estimados dos produtos esperados e das metas a serem alcançadas para cada uma das ações programadas. Constatou-se, ainda, que as planilhas orçamentárias (tanto a global quanto a referente à quinta parcela) contém estimativas de custos agregados por tipos de gastos e elementos de despesa, porém não houve detalhamento da alocação dos valores consolidados conforme as metas revistas.
Em tais circunstâncias e considerando o longo tempo decorrido desde os fatos, entende-se inviável a apuração segura do quantum do débito relativo à parcela não executada das ações. Cumpre propor, por essas razões, que se considere prejudicada a imputação de débito relativa a essa irregularidade.
Quanto ao juízo de mérito, ratifica-se as conclusões formuladas na instrução de mérito à peça 89 quanto à revelia dos referidos responsáveis Associação de Defesa do Meio Ambiente de Reimer e Sr. Eduardo Flávio Zardo. Inexistindo nos autos elementos que permitam concluir pela ocorrência de boa-fé ou de outros excludentes de culpabilidade em suas condutas, de irregularidade de suas contas, com a consequente condenação ao ressarcimento do débito e aplicação da multa prevista no art. 57 da Lei 8.443/1992, relativamente aos ilícitos não alcançados pela prescrição da pretensão punitiva.
Quanto ao Sr. Vitor Jorge Woytuski Brasil, igualmente reitera-se a proposição de rejeição das alegações de defesa apresentadas, uma vez que não foram suficientes para elidir as irregularidades a ele atribuídas. 
Os argumentos de defesa tampouco lograram afastar o débito imputado aos responsáveis. Ademais, inexistem nos autos elementos que demonstrem sua boa-fé ou a ocorrência de outros excludentes de culpabilidade. Desse modo, suas contas devem, desde logo, ser julgadas irregulares, nos termos do art. 202, § 6º, do Regimento Interno/TCU, procedendo-se à sua condenação em débito e à aplicação da multa prevista no art. 57 da Lei 8.443/1992, relativamente aos ilícitos não alcançados pela prescrição da pretensão punitiva. 
Cabível, ainda, a proposição de remessa de cópia dos elementos pertinentes ao Ministério Público da União, atendendo, assim, ao disposto no art. 16, § 3º, da Lei 8.443/1992 c/c o art. 209, § 7º, do Regimento Interno/TCU.
PROPOSTA DE ENCAMINHAMENTO 
Diante do exposto, submetemos os autos à consideração superior, propondo ao Tribunal:
considerar revéis para todos os efeitos a entidade Associação de Defesa do Meio Ambiente de Reimer (CNPJ 06.303.088/0001-05) e o Sr. Eduardo Flávio Zardo (CPF XXX.856.009-XX) , dando-se prosseguimento ao processo, com fulcro no art. 12, § 3º, da Lei n. 8.443/92;
rejeitar as alegações de defesa do Sr. Vitor Jorge Woytuski Brasil	 (CPF XXX.495.209-XX) ;
com fundamento nos arts. 1º, inciso I; 12, § 3º; 16, inciso III, alíneas "b" e "c"; 19, caput; 23, inciso III, alíneas "b" e "c"; 28, inciso II; da Lei 8.443/1992 c/c os arts. 209, § 7º, e 214, inciso III, alíneas "b" e "c", do Regimento Interno/TCU, que sejam julgadas irregulares as contas dos Srs. Eduardo Flávio Zardo (CPF XXX.856.009-XX) e Vitor Jorge Woytuski Brasil (CPF XXX.495.209-XX) , bem como da pessoa jurídica Associação de Defesa do Meio Ambiente de Reimer (CNPJ 06.303.088/0001-05) , condenando-os solidariamente ao pagamento das quantias a seguir especificadas, com a fixação do prazo de quinze dias, a contar das notificações, para comprovarem, perante o Tribunal (art. 214, inciso III, alínea "a", do Regimento Interno) , o recolhimento das dívidas aos cofres do Tesouro Nacional, atualizadas monetariamente e acrescidas dos juros de mora, calculados a partir das datas discriminadas, até a data do recolhimento, na forma prevista na legislação em vigor.
Débitos:
Débito 1:
	Data de ocorrência
	Valor histórico (R$) 

	7/4/2009
	164,21

	25/5/2009
	50.701,37

	25/5/2009
	20.126,67

	25/5/2009
	29.606,67

	25/5/2009
	5.545,83

	25/5/2009
	20.227,78

Responsáveis solidários: Eduardo Flávio Zardo (CPF XXX.856.009-XX) e Associação de Defesa do Meio Ambiente de Reimer (CNPJ 06.303.088/0001-05) 
Débito 2:
	Data de ocorrência
	Valor histórico (R$) 

	25/5/2009
	203.675,91

	25/5/2009
	84.276,97

	25/5/2009
	32.118,42

	25/5/2009
	82.130,68

	25/5/2009
	1.071,49

Responsáveis solidários: Vitor Jorge Woytuski Brasil	 (CPF XXX.495.209-XX) e Associação de Defesa do Meio Ambiente de Reimer (CNPJ 06.303.088/0001-05) 
Débito 3: 
	Data de ocorrência
	Valor histórico (R$) 

	25/5/2009
	148.335,00

Responsáveis solidários: Vitor Jorge Woytuski Brasil	 (CPF XXX.495.209-XX) , Eduardo Flávio Zardo (CPF XXX.856.009-XX) e Associação de Defesa do Meio Ambiente de Reimer (CNPJ 06.303.088/0001-05) 
aplicar aos responsáveis Srs. Eduardo Flávio Zardo (CPF XXX.856.009-XX) e Vitor Jorge Woytuski Brasil (CPF XXX.495.209-XX) , bem como à pessoa jurídica Associação de Defesa do Meio Ambiente de Reimer (CNPJ 06.303.088/0001-05) , individualmente, a multa prevista no art. 57 da Lei 8.443/1992 c/c o art. 267 do Regimento Interno, com a fixação do prazo de quinze dias, a contar das notificações, para comprovarem, perante o Tribunal (art. 214, inciso III, alínea "a", do Regimento Interno) , o recolhimento das dívidas aos cofres do Tesouro Nacional, atualizadas monetariamente desde a data do acórdão que vier a ser proferido até a dos efetivos recolhimentos, se forem pagas após o vencimento, na forma da legislação em vigor;
autorizar, desde logo, nos termos do art. 28, inciso II, da Lei 8.443/1992, a cobrança judicial das dívidas caso não atendidas as notificações;
autorizar, caso seja de interesse dos responsáveis, o pagamento das dívidas em até 36 parcelas mensais e consecutivas, nos termos do art. 26 da Lei 8.443/1992 c/c o art. 217 do Regimento Interno, fixando-lhes o prazo de quinze dias, a contar do recebimento da notificação, para comprovarem perante o Tribunal o recolhimento da primeira parcela, e de trinta dias, a contar da parcela anterior, para comprovarem os recolhimentos das demais parcelas, devendo incidir sobre cada valor mensal, atualizado monetariamente, os juros de mora devidos, na forma prevista na legislação em vigor;
encaminhar cópia da deliberação que vier a ser adotada à Procuradoria da República no Estado do Paraná, nos termos do § 3º do art. 16 da Lei 8.443/1992 c/c o § 7º do art. 209 do Regimento Interno do TCU, para adoção das medidas cabíveis, bem como à Fundação Nacional de Saúde e aos responsáveis, para ciência; e comunicar-lhes que o relatório e o voto que a fundamentarem podem ser acessados por meio do endereço eletrônico www.tcu.gov.br/acordaos e que, caso haja interesse, o Tribunal pode enviar-lhe cópia desses documentos sem qualquer custo;
informar à Procuradoria da República no Estado do Paraná que, nos termos do parágrafo único do art. 62 da Resolução TCU 259/2014, os procuradores e membros do Ministério Público credenciados nesta Corte podem acessar os presentes autos de forma eletrônica e automática, ressalvados apenas os casos de eventuais peças classificadas como sigilosas, as quais requerem solicitação formal."
9.	Enfim, no seu último parecer, o MPTCU manifestou-se de acordo com a unidade técnica.
	É o relatório.

Rômulo Quenehen (OAB/PR 75.113), representando Vitor Jorge Woytuski Brasil.

Procuradora-Geral Cristina Machado da Costa e Silva.

TOMADA DE CONTAS ESPECIAL. CONVÊNIO. SAÚDE INDÍGENA. DESPESAS NÃO COMPROVADAS, INDEVIDAS OU NÃO PREVISTAS NO PLANO DE TRABALHO. CITAÇÃO. REJEIÇÃO DA DEFESA APRESENTADA POR UM RESPONSÁVEL. REVELIA DOS DEMAIS. CONTAS IRREGULARES. DÉBITO. MULTAS.

TOMADA DE CONTAS ESPECIAL (TCE)

Secretaria de Controle Externo de Tomada de Contas Especial (Secex/TCE).

Vem a julgamento esta tomada de contas especial referente ao Convênio 2892/2006 (Siafi 582947) , celebrado entre a Fundação Nacional de Saúde (Funasa) e a Associação de Defesa do Meio Ambiente de Reimer com o objetivo de "Desenvolver Ações de Prevenção de Doenças, Promoção e Recuperação de Saúde dos Povos Indígenas no estado do Paraná (...) ", a partir da transferência de R$ 10.378.450,40 em recursos federais.
2.	Foram responsabilizados, além da referida associação, os seus ex-presidentes Eduardo Flávio Zardo e Vitor Jorge Woytuski Brasil, na medida da participação de cada um, em razão da impugnação parcial de despesas, que, de conformidade com a instrução da Secex/TCE antecedente às citações, decorreu das irregularidades sintetizadas no quadro adiante:
	Irregularidade
	Débito (R$) 
	Responsáveis

	Perda de rendimentos financeiros de valores retirados da conta específica e posteriormente devolvidos
	164,21
	Eduardo Flávio Zardo e Associação de Defesa do Meio Ambiente de Reimer

	Pagamento de multas e juros moratórios sobre tributos em atraso (desvio de finalidade) 
	50.701,37
	Eduardo Flávio Zardo e Associação de Defesa do Meio Ambiente de Reimer

	Pagamento de viagens não detalhadas nem justificadas
	223.802,58
	Eduardo Flávio Zardo (R$ 20.126,67) , Vitor Jorge Woytuski Brasil (R$ 203.675,91) e Associação de Defesa do Meio Ambiente de Reimer (total) 

	Pagamento de despesas não previstas no plano de trabalho (assessoria jurídica, hospedagem e serviços de pedagoga) 
	113.883,64
	Eduardo Flávio Zardo (R$ 29.606,67) , Vitor Jorge Woytuski Brasil (R$ 84.276,97) e Associação de Defesa do Meio Ambiente de Reimer (total) 

	Remuneração de pessoa física sem comprovação da prestação dos serviços
	37.664,25
	Eduardo Flávio Zardo (R$ 5.545,83) , Vitor Jorge Woytuski Brasil (R$ 32.118,42) e Associação de Defesa do Meio Ambiente de Reimer (total) 

	Pagamento indevido de pessoal para gerenciamento do convênio
	102.358,46
	Eduardo Flávio Zardo (R$ 20.227,78) , Vitor Jorge Woytuski Brasil (R$ 82.130,68) e Associação de Defesa do Meio Ambiente de Reimer (total) 

	Pagamento indevido a servidor da própria Funasa
	1.071,49
	Vitor Jorge Woytuski Brasil e Associação de Defesa do Meio Ambiente de Reimer

	Falta de comprovação da distribuição de cestas básicas
	148.335,00
	Eduardo Flávio Zardo, Vitor Jorge Woytuski Brasil e Associação de Defesa do Meio Ambiente de Reimer

	Inexecução de três ações previstas no plano de trabalho (Saúde Bucal, Saúde da Mulher e da Criança e Sistema de Informação da Atenção à Saúde do Índio - SIASI) 
	1.946.120,01
	Eduardo Flávio Zardo e Associação de Defesa do Meio Ambiente de Reimer

	TOTAL: 2.624.101,01

3.	Nem a Associação de Defesa do Meio Ambiente de Reimer nem o seu ex-presidente Eduardo Flávio Zardo responderam aos ofícios citatórios, tornando-se revéis no processo. Já o presidente antecessor, Vitor Jorge Woytuski Brasil, produziu defesa.
4.	Em preliminar, o defendente alega que sua primeira notificação a respeito das irregularidades teria ocorrido depois de dez anos, "tendo, portanto, prescrito a pretensão punitiva". No mérito, afirma que todas as despesas com viagens eram autorizadas, justificadas e licitadas; que todas as despesas feitas "guardavam conexão com o previsto no plano de trabalho"; que houve contraprestação em serviços nos pagamentos feitos a título de remuneração de pessoas físicas; que "todos os documentos apresentados para comprovar a distribuição de cestas básicas eram idôneos; que não há provas da sua participação "nos supostos prejuízos causados ao erário", nem de ter agido com má-fé, conhecimento de ilicitudes ou em benefício próprio. Ao final, o ex-presidente Vitor Jorge Woytuski Brasil requer que sejam consideradas "prescritas as pretensões punitivas" e julgadas "improcedentes as denúncias", com a "oitiva de testemunhas" e "perícia documental (...) para verificação da idoneidade dos documentos apresentados para comprovar a distribuição das cestas básicas". (peça 83) 
5.	Sobre a defesa, a Secex/TCE assinalou que, na verdade, o responsável foi notificado pela Funasa sem que ainda tivessem passado dez anos dos fatos, circunstância que impede a reclamação de prejuízo ao contraditório. Por outro lado, reconhece que há prescrição parcial da pretensão punitiva para as ocorrências prévias a 26/4/2009, dez anos antes do despacho que determinou a citação, na forma do Acórdão 1441/2016-TCU-Plenário. Com relação aos pedidos para oitiva de testemunhas e realização de perícia, observou que não há previsão legal para os referidos procedimentos no processo de controle externo e que o ônus da prova cabe ao gestor de recursos públicos. Especificamente a respeito da prova pericial, lembrou que a Funasa, diante da negativa da agente indicada como subscritora das guias de recebimento das cestas básicas quanto a serem suas as assinaturas ali presentes, providenciou exame grafotécnico que detectou indícios de adulteração nos documentos.
6.	No que concerne à defesa de mérito, a unidade técnica a rejeitou, esclarecendo que o "defendente se limitou a afirmar, genericamente, que todas as despesas executadas guardam pertinência com o plano de trabalho do pacto, bem como que estaria devidamente comprovada a sua execução. Não foram trazidas, portanto, quaisquer informações específicas e tampouco documentos que comprovem as alegações do responsável e contraponham as evidências levantadas nas fiscalizações e processos disciplinares promovidos pela Funasa."
7.	Por conseguinte, a Secex/TCE propôs julgar irregulares as contas de todos os responsáveis, condená-los em débito e aplicar-lhes multa.
8.	No seu parecer, o Ministério Público junto ao TCU manifestou-se de acordo com a proposta da unidade técnica, à exceção de dois pontos. Primeiro, discordou que tenha havido prescrição, mesmo que apenas parcial, da pretensão punitiva no caso do responsável Vitor Jorge Woytuski Brasil, porque todos os fatos a ele imputados datam de 25/5/2009, enquanto sua citação foi ordenada em 26/4/2019, pouco antes do decurso de dez anos. Segundo, consignou que deve ser excluída do débito a parcela de R$ 1.946.120,01, relativa à inexecução de três ações do plano de trabalho, por haver "imprecisão" no cálculo, visto que a Funasa, sem dispor do custo específico de cada ação, simplesmente dividiu proporcionalmente entre elas o valor total envolvido, como se elas fossem equivalentes entre si.
9.	Em face de tal posicionamento do MPTCU, achei por bem determinar diligência à Funasa, na tentativa de obter novo cálculo do débito atinente à inexecução de ações, que tivesse como base o valor exato de cada item não realizado.
10.	Não obstante, a providência não foi capaz de sanear a falha, tendo a Funasa dito que "o Plano de Ação (...) demonstra as ações e metas a serem atingidas, contudo, não informa o valor individual para cada meta." (peça 96, pág. 2) 
11.	Novamente instruído o processo, a Secex/TCE pondera que, realmente, "não é possível estimar, por metodologia que apresente mínima confiabilidade, o prejuízo efetivo ao erário configurado pela inexecução das ações 'Saúde Bucal', 'Saúde da Mulher e da Criança' e 'Sistema de Informação - SIASI' referidas no plano de trabalho". Desse modo, "a despeito de não ter sido descaracterizado o achado de que houve inexecução parcial das ações objeto do convênio, a imputação de dano ao erário decorrente dessa irregularidade mostra-se prejudicada", sendo cabível "a exclusão da parcela correspondente do total do débito apurado".
12.	Consequentemente, a unidade técnica reafirma sua proposta de julgamento pela irregularidade das contas dos responsáveis, mas com redução do débito a ser distribuído conforme a solidariedade (para R$ 677.981,00) , além de multa.
13.	Em parecer derradeiro, o Ministério Público junto ao TCU colocou-se de acordo com a última proposta da Secex/TCE.
14.	Da minha parte, compreendo que o encaminhamento ao final uniformizado nas instâncias instrutiva e da Procuradoria deve ser acolhido.
15.	Efetivamente, não procedem as preliminares arguidas pelo responsável Vitor Jorge Woytuski Brasil. Ao contrário do alegado pelo defendente, sua primeira notificação válida, feita pela Funasa, não ocorreu depois de dez anos dos fatos, pois tem a data de 19/7/2016, quando foi publicado edital de convocação no Diário Oficial da União (visto que mal sucedida a comunicação pelos Correios) , enquanto a vigência do convênio foi até 26/5/2009. (peça 4, págs. 295 e 298, e peça 5, pág. 359) 
16.	Por outro lado, sua citação pelo TCU foi determinada também antes de dez anos, em 26/4/2019 (peça 61) , impedindo a sobrevinda da prescrição da pretensão punitiva, na forma do Acórdão 1441/2016-TCU-Plenário.
17.	De igual maneira, a defesa de mérito não tem como prosperar, pois se resume a meras negativas quanto às irregularidades verificadas pela Funasa e certificadas pelo TCU, sem ser capaz de contrapô-las com fundamentos de direito e provas documentais que o ex-presidente da Associação deveria fornecer na condição de participante da gestão de recursos públicos do convênio, cuja responsabilidade, no caso da constatação de dano, independe de atuação com má-fé ou proveito próprio.
18.	A respeito do pedido de perícia na documentação referente às cestas básicas, a própria Funasa já se valeu de exame grafotécnico, no bojo de um processo interno aberto especificamente para tratar do assunto, tendo resultado no apontamento de diferenças na suposta assinatura da pessoa encarregada de atestar o recebimento dos produtos.
19.	Além do mais, a Funasa, apoiada na descoberta de inúmeras desconformidades na entrega das cestas básicas, tais como indicativos de não recebimento pelos beneficiários e de produtos incompletos ou vencidos, também ouviu testemunhas, dispensando a renovação do procedimento nesta Corte, até porque incumbe ao gestor o ônus de produzir as provas necessárias à demonstração da correta aplicação dos recursos públicos e do atendimento das finalidades compromissadas.
20.	Em razão disso, das 1.362 cestas básicas previstas para serem entregues com recursos do convênio, apenas as 339 que tiveram o recebimento confirmado por testemunhos nas comunidades beneficiárias foram admitidas na análise da Secex/TCE, restando 1.023 sem comprovação, equivalentes ao dano de R$ 148.335,00.
21.	Logo, as contas do ex-presidente Vitor Jorge Woytuski Brasil, bem como as do seu sucessor, Eduardo Flávio Zardo, e da própria Associação de Defesa do Meio Ambiente de Reimer, estes dois últimos na condição de revéis no processo, devem ser julgadas irregulares, com condenação ao pagamento de débito e de multa.
22.	Com relação à apuração do débito, o Ministério Público junto ao TCU abriu uma divergência, posteriormente acompanhada pela unidade técnica, com vistas à exclusão da parcela de R$ 1.946.120,01, concernente à inexecução de três ações previstas no plano de trabalho (Saúde Bucal, Saúde da Mulher e da Criança e Sistema de Informação da Atenção à Saúde do Índio - Siasi) , na medida em que foi calculada mediante simples divisão proporcional dos recursos gastos no conjunto das ações, consistindo em estimativa questionável e potencialmente prejudicial aos responsáveis.
23.	Devo observar que o Convênio 2892/2006 é marcado por circunstâncias anormais. Ao ser celebrado, o instrumento previa a transferência de R$ 3.736.685,51, dos quais apenas R$ 624.109,00 tinham suporte em dotação orçamentária naquele momento. A diferença, de R$ 3.112.576,51, ficaria no aguardo da consignação de nova verba, no ano seguinte (2007) , quando um termo aditivo ao convênio deveria então ser assinado (peça 4, pág. 47) .
24.	Embora a Lei de Responsabilidade Fiscal exija a "existência de dotação específica" "para a realização de transferência voluntária" (art. 25, § 1º, inciso I) , e não exatamente para a formalização do convênio, parece temerário que a consecução do objeto pretendido dependa da obtenção de recursos no futuro, ainda mais, no caso, em montante representativo de 83% do total tido inicialmente como necessário.
25.	Com o tempo, não obstante, o convênio foi sendo aditado até atingir o repasse de R$ 10.378.450,40, cerca de 277% de acréscimo ao valor original, fato que, na prática, distorceu completamente o planejamento.
26.	E foi pontualmente na elaboração e aprovação do plano de trabalho que houve o cometimento do maior erro, por se ter deixado de detalhar os serviços a serem executados e, não menos importante, os respectivos custos, com desobediência aos arts. 2º, incisos II e III, e § 1º; 7º, inciso I; 18, caput; e 21, caput, da Instrução Normativa STN 1/1997, então vigente.
27.	Em especial, as nove ações assumidas no Convênio 2892/2006 pela Associação de Defesa do Meio Ambiente de Reimer (já excluída uma que depois teria sido atribuída a governo municipal) , entre elas as três apontadas pela Funasa como não executadas, todas desmembradas em metas, foram propostas pela convenente apenas em dezembro de 2008 (peça 96, págs. 175/181 e 199/201) , com base no Plano Distrital de Saúde Indígena para o triênio 2008/2010 (peça 96, págs. 4/174) , elaborado pelo Distrito Sanitário Especial Indígena do Paraná, unidade vinculada à entidade federal concedente.
28.	Vale comentar que, aparentemente, o referido distrito terceirizava suas tarefas à Associação, encarregada de "prestar, de forma complementar, assistência básica de saúde às populações indígenas" (peça 96, pág. 199) . Talvez por essa razão, o convênio era frequentemente aditado em valores e tempo de duração.
29.	Tal como ocorrido ao longo do convênio, não houve individualização dos serviços e indicação dos custos unitários para cada meta ou ação. No plano de aplicação, somente foram valorados os itens de natureza da despesa, altamente genéricos (material de consumo, serviços de terceiros etc.) , ainda por cima de forma agregada à execução do convênio como um todo, desde o seu início. (peça 96, pág. 239) 
30.	Naquela altura, a Funasa já havia transferido R$ 8.768.380,92 à Associação, sendo R$ 624.109,00 em dez/2006; R$ 3.112.576,51 em fev/2007; R$ 824.267,98 em dez/2007; e R$ 4.207.427,43 em jul/2008. Após a pactuação das novas ações constantes do Plano Distrital, por meio de termo aditivo de 31/12/2008, a Funasa transferiu mais R$ 1.610.069,48, totalizando R$ 10.378.450,40. (peça 4, págs. 97/98, e peça 96, pág. 241) 
31.	Sem conhecer os valores individuais das ações, que acabaram ficando a critério da convenente, o Parecer Financeiro nº 004/16, da Coordenação de Prestação de Contas da Funasa, apurou que, "no período de 28/12/08 a 30/04/2009", a Associação realizou "gastos" no montante de "R$ 5.897.333,37" dentro do conjunto de metas programado para começar a ser executado no final de 2008 e prosseguir em 2009 (peça 41, pág. 180) . Considerando que, numericamente, 33% das ações não foram executadas (três de nove) , segundo relatório técnico (peça 41, págs. 136/148) , a Funasa calculou o débito relativo à inexecução em R$ 1.946.120,01.
32.	Sem embargo, manifesto minha concordância com o Ministério Público junto ao TCU acerca da falta de confiabilidade do cálculo, que parte da premissa muito improvável de que ações tão distintas quanto "Vacinação de rotina nas 45 áreas indígenas" e "Alimentar o Sistema de Informação da Atenção à Saúde do Índio - SIASI) envolvessem exatamente os mesmos valores. Ademais, houve claro equívoco em se afirmar que a ação "Saúda da Mulher e da Criança" teria sido integralmente inexecutada, uma vez que metade das suas metas consta como "cumprida" (peça 41, pág. 140) .
33.	Contudo, vou além, por estar convencido de que a questão não é de inviabilidade do cálculo do débito, mas sim, antes disso, de erro no entendimento acerca da própria existência de dano ao erário. Na verdade, após análise mais detida dos elementos de prova, verifico que não há débito a ser considerado relativamente à inexecução das ações conveniadas.
34.	De fato, o citado Parecer Financeiro nº 004/16 informa que quase R$ 5,9 milhões foram gastos nas seis ações do convênio comprovadamente executadas (ou 6,5, tendo em conta a execução de metade da ação "Saúda da Mulher e da Criança") . Por outro lado, a respeito do referido montante, o mesmo parecer não faz nenhum relato sobre haver despesas impugnáveis, indicativas de danos ao erário, seja pelo pagamento de serviços ou materiais não fornecidos, seja por superfaturamento.
35.	É razoável concluir, então, que a convenente concentrou a aplicação dos recursos em determinadas ações, abandonando outras, aspecto que configura descumprimento do plano de trabalho, mas não a ocorrência de prejuízo do ponto de vista financeiro.
36.	Por mais esse motivo, perfilho a proposta de julgamento, consolidada pela Secex/TCE, com o aval do MPTCU, que afasta do débito a parcela de R$ 1.946.120,01.
37.	Também acolho, no resto, as análises efetuadas, inclusive quanto à viabilidade de cominação de multas aos responsáveis, por não se ter operado a prescrição, na forma do Acórdão 1441/2016-TCU-Plenário. 
	Diante do exposto, voto para que o Tribunal adote o acórdão que submeto a este Colegiado.
TCU, Sala das Sessões Ministro Luciano Brandão Alves de Souza, em 20 de abril de 2021.
Ministro VITAL DO RÊGO 
Relator